臺灣臺南地方法院刑事判決　　　　　　　　　　　　　九十一年度自字第三七八號
　　自　訴　人　丙○○
　　自訴代理人　陳清白律師
　　被　　　告　甲○○
　　　　　　　　乙○○
　　　　　　　　丁○○
　　右三人共同
　　選任辯護人　鄭世賢律師
右列被告因詐欺案件，經自訴人提起自訴，本院判決如左：
    主  文
甲○○、乙○○、丁○○均無罪。
    理  由
一、自訴意旨略以：被告甲○○與被告乙○○係父子關係，被告乙○○與被告丁○○
    係夫妻關係。其等於民國八十六年間，明知所經營之「愛綠味股份有限公司」之
    廠房、機器設備及土地等，業已設定抵押予他人，竟共同基於意圖為自己不法所
    有之犯意聯絡，利用舊鄰朋誼之情，聯袂於八十六年一月十六日，向自訴人丙○○佯稱其等所負責之「愛綠味股份有限公司」急需資金週轉，願以該公司之股權
    、廠房、機器設備及土地暨被告乙○○名下之不動產全部移轉給自訴人之詐術，
    致自訴人陷於錯誤而借其等新台幣（下同）一千二百萬元。被告等為取信自訴人
    ，旋共同書立切結書一紙交給自訴人做為擔保，詎經提示被告所簽發之支票，竟
    均因存款不足或拒絕往來而遭退票，自訴人持該等支票及切結書向被告等催討，
    然被告等均避不見面，事後經自訴人調查，發現被告等經營之「愛綠味股份有限
    公司」已結束營業，且機器設備已全部轉讓，而被告乙○○所有之土地早在八十
    二年即已向台南縣下營鄉農會貸款並設定抵押權，自訴人至此始知受騙，因認被
    告甲○○、乙○○、丁○○均涉犯刑法第三百三十九條第一項之詐欺取財罪，並
    請求依刑法第二十八條規定，論處被告甲○○、乙○○、丁○○共同詐欺罪。
二、按犯罪事實應依證據認定之，無證據不得認定犯罪事實，刑事訴訟法第一百五十
    四條第二項定有明文。又認定不利於被告之事實，須依積極證據，茍積極證據不
    足為不利於被告事實之認定時，即應為有利於被告之認定，更不必有何有利之證
    據，最高法院三十年上字第八一六號著有判例可資參照。次按不能證明被告犯罪
    者，應諭知無罪之判決，刑事訴訟法第三百零一條第一項定有明文，並為同法第
    三百四十三條所準用。
三、訊據被告甲○○、乙○○、丁○○固不否認有向自訴人借款，惟均堅決否認有為
    詐欺之犯行。
  (1)被告甲○○辯稱：公司是伊兒子乙○○開設的，伊兒子因資金不夠，所以有向自
    訴人借錢，伊兒子向自訴人借錢時，伊未在場，伊有當「愛綠味股份有限公司」
    之董事，以前公司還小時，營業狀況還不錯，但在規模擴大之後，有時向客戶收
    不到錢，再加上景氣不好，造成週轉不過來，但這些情形伊兒子不讓伊知道，伊
    又不識字，因此詳情伊不是很清楚等語。
  (2)被告乙○○辯稱：伊成立「愛綠味股份有限公司」，擔任董事長兼總經理，「愛
    綠味股份有限公司」跳票以後才改為「鮮綠味食品有限公司」，並以伊母親沈顏
    桃為負責人。「愛綠味股份有限公司」約於七、八年前設立，於八十八年底結束
    營業，「鮮綠味食品有限公司」於九十年間停業，「愛綠味股份有限公司」第一
    期冷凍設備及搭建廠房即花費約五千多萬元，之後向銀行借款即有困難，伊經朋
    友介紹，以公司擴建需資金週轉為由，向自訴人丙○○借款，伊向丙○○借錢約
    在八十五、六年間，陸續共借約八百多萬元，實際金額已記不清楚，一千二百萬
    元是包含本金及利息，伊未提供擔保給丙○○，且丙○○也沒有要求，是在跳票
    時才要求提供擔保，但土地均已設定抵押權，當時要求已過晚。切結書是伊主動
    提出，內容也是由伊與丙○○約定，為給丙○○一個心靈上的保障，保障伊一定
    會還錢，切結書所載內容均為真實，切結書是伊在公司跳票倒閉後才寫給丙○○
    ，切結書是伊擬稿後由伊太太丁○○抄寫，印章是伊蓋的，名字是丁○○寫的，
    法院卷內所附自訴人所提出為證之本票及支票影本，是伊於跳票後，約定每月償
    還自訴人十萬元，所以開立本票，因當時伊工廠還在運作，直至房子遭拍賣之後
    才無力還款，所開立的支票是為償還向自訴人借款，且向銀行借款不足才會向民
    間借款，自訴人應是知情的等語。
  (3)被告丁○○辯稱：伊在公司與其他員工做雜務，伊不知有無在公司入股或擔任董
    事、監察人，這要問伊先生乙○○才清楚，都是他在處理，依並沒有管理公司的
    業務或財務，伊知道乙○○有向自訴人借錢，自訴人丙○○拿錢到公司時，乙○○會叫伊拿去銀行存，但借錢情形要問乙○○才知道，乙○○每項款項收取後如
    何支出，均由乙○○決定，依不清楚，蓋切結書之印章是伊所有，也是伊親自簽
    名，乙○○交待伊如何做，伊就去做，乙○○有將內容大致告訴伊等語。
四、經查：
  (1)自訴人謂被告等是聯袂一同於八十六年間向自訴人借款，惟被告甲○○、丁○○
    均堅決否認有出面向自訴人借款，但均承認知道被告乙○○有向自訴人借款。查
    自訴人於本院九十一年十二月十六日調查時即自稱：當初「是『由乙○○出面』
    向我借錢，並以工廠要擴建，欠缺資金週轉，要我借錢給他週轉，那時他並沒有
    說他財務有困難」等語，核與被告乙○○於本院九十二年九月十六日調查時自承
    「我向丙○○借錢約在五、六年前，即八十五、六年間」等語相符，而自訴人所
    提出卷附之每張金額四萬元之本票影本三十二張、每張金額十萬元之本票影本三
    十六張、每張金額十五萬元之本票影本二十四張、每張金額二十萬元之本票影本
    十五張、金額一百萬元之支票影本一張及金額二百萬元之支票影本一張，發票人
    均是被告乙○○，足見當初及其後陸續出面向自訴人借款之人僅被告乙○○，自
    訴人謂被告甲○○、丁○○有聯袂一同出面向其詐騙借款，自不足採信。
  (2)又「愛綠味股份有限公司」係於八十四年一月二十六日核准設立，於八十六年十
    月二十七日核准資本變更，資本總額六千萬元，該公司由被告乙○○擔任董事長
    及總經理，被告甲○○擔任董事，丁○○並未擔任董事或監察人，有公司登記基
    本資料查詢書及董監事（經理人）資料查詢書各一紙附卷可稽。又被告甲○○所
    有之台南縣下營鄉○○○段一四九六、一四九七、一九五三地號之土地，早在八
    十三年五月十三日即向台南縣下營鄉農會貸款而各設定三百六十萬元之最高限額
    抵押；被告乙○○所有之台南縣下營鄉○○段六九六、六九七、六九九、七００
    地號之土地，早在八十二年六月十五日即向台南縣下營鄉農會貸款而各設定七百
    二十萬元之最高限額抵押，有上開土地登記簿謄本附卷可稽。是被告乙○○辯稱
    「愛綠味股份有限公司第一期冷凍設備及搭建廠房即花費約五千多萬元，之後向
    銀行借款即有困難，伊經朋友介紹，以公司擴建需資金週轉為由，向自訴人丙○○借款，伊向丙○○借錢約在八十五、六年間」等語，亦與自訴人於本院九十一
    年十二月十六日調查時所自稱：「當初「是由乙○○出面向我借錢，並以工廠要
    擴建，欠缺資金週轉，要我借錢給他週轉」等語相符，應可採信。
  (3)另查「鮮綠味食品有限公司」係於八十八年五月十四日核准設立，公司負責人為
    沈顏桃，被告甲○○、乙○○、丁○○均為股東並未擔任董事或監察人，有公司
    登記基本資料查詢書一紙及董監事（經理人）資料查詢書三紙附卷可稽，而被告
    乙○○所開給自訴人之本票一百零七張，依自訴人所提出之上開本票影本，其發
    票日均為為八十八年二月五日，自八十八年十二月二十日起至九十三年六月二十
    日止，於每月之二十日為應付款日，金額計一千一百四十八萬元，亦足認被告乙○○於八十八年間因經營「愛綠味股份有限公司」不善，以致先前向自訴人借款
    所簽之票跳票，才另以上開本票換回跳票。又上開票金額高達一千一百四十八萬
    元，若再加上被告乙○○另簽發給自訴人金額一百萬元之支票一張（發票日八十
    七年三月六日）及金額二百萬元之支票一張（發票日八十八年一月二十四日），
    則總金額已達一千四百四十八萬元，被告乙○○謂向自訴人陸續共借款約八百多
    萬元，一千二百萬元是包含本金及利息，衡以民間高額借款尤其工商借款無有不
    付利息者，則上開金額應含有利息殆可認定。
  (4)又切結書之日期係記載八十六年一月十二日，內容係記載具切結書人即被告乙○○、甲○○、丁○○為公司資金週轉需要特開立乙○○之支票向丙○○先生借到
    一千二百萬元，若到期支票無法兌現，致借款無法回收時，具切結書人願意將持
    有之愛綠味股份有限公司股權抵銷讓渡丙○○先生承受（包括廠房、土地、機器
    設備）另乙○○本人名下之不動產亦同意全部移轉為丙○○先生所有，若債務全
    部清償完畢者，則本切結書自動失效，有該切結書影本一紙附卷可稽。惟事實上
    自訴人未能提出該切結書所稱之乙○○所簽之一千二百萬元支票，而上開本票金
    額計一千一百四十八萬元係被告乙○○八十八年二月五日簽發，金額及日期均與
    切結書上所載之一千二百萬元之支票不符，若將上開本票金額一千一百四十八萬
    元再加上被告乙○○另簽發給自訴人金額一百萬元之支票一張（發票日八十七年
    三月六日）及金額二百萬元之支票一張（發票日八十八年一月二十四日），則總
    金額為一千四百四十八萬元，金額及日期均與切結書上所載之一千二百萬元之支
    票不符，參以自訴人於本院九十一年十二月十六日調查時稱：當初「是由乙○○
    出面向我借錢，並以工廠要擴建，欠缺資金週轉，要我借錢給他週轉」，被告開
    上開支票及本票是「因他們借走我的錢，我向他們催討時，他們就開立支票及本
    票給我」，「當初借錢給被告時沒有要求擔保」，亦「沒有約定何時還錢」等語
    ；自訴人於本院九十三年二月二十六日審理時稱：「切結書給我之前，被告就有
    陸續向我借錢」等語，足認被告乙○○辯稱伊當初未提供擔保給丙○○，且丙○○也沒有要求，是在跳票時才要求提供擔保，但土地均已設定抵押權，當時要求
    已過晚。切結書是伊主動提出，內容也是由伊與丙○○約定，為給丙○○一個心
    靈上的保障，保障伊一定會還錢，所以開立本票約定每月償還自訴人借款，
    所開立的支票是為償還向自訴人借款等語，應可採信。
  (5)被告甲○○、丁○○並未出面向自訴人借款，遑論有對自訴人施用詐術，而被告
    乙○○八十六年間出面向自訴人借款，亦僅係以工廠要擴建，欠缺資金週轉為由
    而向自訴人借款，係單純以缺錢為由借款，毫無詐術可言。被告乙○○自始即未
    隱瞞其缺乏資金係因工廠要擴建，況「愛綠味股份有限公司」係於八十四年一月
    二十六日核准設立，於八十六年十月二十七日核准資本變更，資本總額六千萬元
    ，並無自訴人所稱之資金週轉不靈情形。又自訴人與被告三人均為朋友，復均同
    為台南縣下營鄉之人，業據其於本院九十一年十二月十六日調查時陳述在卷，自
    訴人生活經驗豐富，應有足夠管道了解被告之經濟狀況，且其如欲查證被告經營
    之公司廠房、土地是否有設抵押貸款亦非難事，況一般人如欲借貸鉅款總係在以
    不動產設定抵押貸款後，仍無其他途徑可尋，才會向銀行以外之人借貸，自訴人
    豈有不知之理。參以自訴人借款給被告亦收有利息，已如上述，顯見自訴人鑑於
    與被告間為朋友，復可賺取利息，才借款給被告乙○○，依此而言尚難認被告乙○○有施用詐術，亦難認自訴人就其借款給被告有陷於錯誤之可言。又自訴人與
    被告乙○○已於九十二年九月十六日以九十二年度附民字第二０一號和解筆錄成
    立民事和解，有該筆錄一份附卷可參。
五、綜上所述，本案尚無法證明被告甲○○、乙○○、丁○○有為自訴人所指訴之詐
    欺犯行，應僅係民事上借貸之糾紛，既不能證明被告犯罪，依首揭刑事訴訟法之
    規定，自應諭知無罪之判決。
據上論斷，應依刑事訴訟法第三百四十三條、第三百零一條第一項，判決如主文。
中      華民      國      九十三      年      三    月    十一    日
                              臺灣臺南地方法院刑事第十庭
                                  審判長法  官  陳  忠  鎣
                                        法  官  鐘  邦  久
                                        法  官  林  勝  利
右正本證明與原本無異。
如不服本判決，應於判決送達後十日內向本院提出上訴狀（應附繕本）。
                                        書記官  陳  怡  吟
中      華      民      國      九十三      年      三    月    十一    日
